【裁判字號】    95,上訴,2066
【裁判日期】    951011
【裁判案由】    偽造文書
【裁判全文】
臺灣高等法院刑事判決                95年度上訴字第2066號
    上  訴  人  臺灣士林地方法院檢察署檢察官
    被      告  甲○○
    選任辯護人  陳明暉律師
上列上訴人因被告偽造文書案件，不服臺灣士林地方法院95度訴
字第551號，中華民國95年3月24日第一審判決（起訴案號：臺灣
士林地方法院檢察署93年度偵續字第28號），提起上訴，本院判
決如下：
    主  文
上訴駁回。
    理  由
一、本案經本院審理結果，認第一審判決以檢察官所舉之證據並
    不足為被告甲○○不利之認定。此外，復查無其他積極證據
    足資認定被告有何公訴意旨所指之偽造文書或使公務員登載
    不實等犯行，本件核屬不能證明被告犯罪，故對被告為無罪
    之諭知，核無不當，應予維持，並引用第一審判決書記載之
    證據及理由（如附件）。
二、檢察官上訴意旨略以：（一）證人乙○○曾證述被告僅表示
    公司要暫時休息一下，並未說公司要解散登記，故被告擅為
    公司之解散登記，已逾越證人乙○○知情之範圍。（二）
    乙○○縱曾將印鑑交付被告就公司業務而使用，但並非授權
    被告可自行使用，被告並未告知乙○○辦理公司解散即將印
    鑑交由陳茗芬製作相關文書持往主管機關辦理，顯有偽造文
    書之認知。（三）被告委由陳茗芬辦理公司解散登記，且陳
    茗芬證述曾告知被告須製作何種會議記錄，故被告與陳茗芬
    為偽造文書之共犯，而陳茗芬此部分已經檢察官另為緩起訴
    處分確定，原審竟視而不見。故原判決難認妥適，請求撤銷
    原判決，另為適法之判決云云。惟查，（一）證人乙○○於
    原審雖僅證稱：被告有告知公司營運不好，要暫時休息一下
    等語（見原審95年3月9日審理筆錄），而被告雖未明確告知
    證人乙○○要辦理公司解散，然證人乙○○亦坦承公司經營
    不善，其投資已虧完，公司辦理解散登對其並無造成損失等
    語（見原審上開同日審理筆錄），故在公司營運不佳，證人
    乙○○明知自己之出資也已經虧完之狀況下，除非另行增資
    ，否則公司應無繼續營運之能力，是被告以「暫時休息一下
    」相告，客觀上應屬較委婉之說詞，其本意當係公司就此結
    束。（二）證人乙○○於原審證稱：有關公司業務之處理其
    有授權被告全權為之，亦同意為了公司之需要被告可使用印
    章，而被告對於公司相關經營事項均會告知或要求其簽名等
    語（見原審上開同日審理筆錄），故為公司之需要而須辦理
    解散登記時，被告自可使用證人乙○○所交付之印章。（三
    ）有關陳茗芬於臺灣士林地方法院檢察署經另案偵辦並為緩
    起訴處分確定部分（94年度偵字第10133號），經查該案陳
    茗芬係違反公司法第9條股款未實際繳納之規定，經其當庭
    坦承犯罪而經檢察官為緩起訴處分，並非指陳茗芬依被告要
    求製作會議紀錄，故與本件公訴意旨所指之被告犯罪事實無
    關，有本院函調之臺灣士林地方法院檢察署94年度偵字第
    1013 3號相關卷宗可稽。故檢察官上訴主張被告與陳茗芬為
    偽造文書之共犯云云，顯有誤解。是檢察官上訴，非有理由
    ，應予駁回。
據上論斷，應依刑事訴訟法第373條、第368條，判決如主文。
本案經檢察官邱美育到庭執行職務。
中    華    民    國    95    年    10    月    11    日
                  刑事第八庭審判長法  官  鄭文肅
                                  法  官  江國華
                                  法  官  楊炳禎
以上正本證明與原本無異。
如不服本判決，應於收受送達後10日內向本院提出上訴書狀，其
未敘述上訴之理由者並得於提起上訴後10日內向本院補提理由書
（均須按他造當事人之人數附繕本）。
                                  書記官  廖素花
中    華    民    國    95    年    10    月    12    日
附件：
【裁判字號】 94 , 訴 , 551
【裁判日期】 950324
【裁判案由】 偽造文書
【裁判全文】
臺灣士林地方法院刑事判決               94年度訴字第551號
公  訴  人  臺灣士林地方法院檢察署檢察官
被      告  甲○○
選任辯護人  陳明暉律師
上列被告因偽造文書案件，經檢察官提起公訴（93年度偵續字第
28號），本院判決如下：
    主  文
甲○○無罪。
    理  由
一、公訴意旨略以：甲○○（原名王光明）為緯群國際開發股份
    有限公司（以下簡稱緯群公司）之負責人，乙○○則為緯群
    公司之股東。甲○○基於偽造文書之概括犯意，未經乙○○
    之同意或授權，自民國88年3 月間起至90年6 月19日止，明
    知渠均未曾依法召開任何股東會或董事會，竟連續偽造如附
    表所示內容不實之會議紀錄，並在附表所示之不實會議紀錄
    與附表編號6 、7 之申請書偽造乙○○印文，並委託不知情
    之會計師金叔安持之向主管機關臺北市政府建設局辦理如附
    表不實內容欄所示之之變更、解散登記，使不知情之承辦人
    胡光華與吳明琪，依形式審查即准許辦理並登記於渠等職務
    所掌之緯群公司案卷之公文書內，足生損害於乙○○與主管
    機關對於公司登記管理之正確性。
二、按被告未經審判證明有罪確定前，推定其為無罪；犯罪事實
    應依證據認定之，無證據不得認定其犯罪事實，刑事訴訟法
    第154 條定有明文。認定不利於被告之事實，須依積極證據
    ，苟積極證據不足為不利於被告事實之認定時，即應為有利
    於被告之認定，更不必有何有利之證據；且認定犯罪事實所
    憑之證據，其為訴訟上之證明，須於通常一般之人均不致有
    所懷疑，而得確信其為真實之程度者，始得據為有罪之認定
    ，倘其證明尚未達到此一程度，而有合理之懷疑存在時，自
    應為無罪之認定；又告訴人之告訴，係以使被告受刑事訴追
    為目的，是其陳述是否與事實相符，仍應調查其他證據以資
    審認，倘其陳述尚有瑕疵，則在未究明前，即不能遽採為斷
    罪之基礎，最高法院30 年 上字第816 號、76年台上字第49
    86 號及52年台上字第1300 號 判例意旨可資參照。
三、本件公訴人認被告涉有於上揭時、地連續行使偽造私文書及
    使公務員登載不實之犯行，係以被告自白未召開股東會、證
    人乙○○之證詞、股東會臨時會議事錄影本4 張、董事會議
    事錄影本2 張、申請書影本2 張、緯群公司登記案卷影本1
    份等件為據，因認被告涉有刑法第216 條、第210 條行使偽
    造私文書及同法第214 條使公務員登載不實等罪嫌。訊據被
    告固承認其係緯群公司之負責人，乙○○為該公司之股東，
    起訴內容所列之會議紀錄及申請書等文件，確係由被告為辦
    理相關事項而委託陳茗芬工商會計事務所辦理，就形式而言
    ，被告並未於該會議紀錄所載之日期實際召集相關會議等情
    ，但辯稱：緯群公司實際上僅有被告及乙○○2 人為股東，
    其他登記之股東僅係掛名，既未出資，也不參與公司事務之
    運作，有關會議內容及申請書所記載之事項，實際上均經由
    被告與乙○○討論、確認或獲得其授權，內容並無不實在，
    尚難認有足生損害於公眾或他人等語。
四、經查：
  (一)證人乙○○於偵查中雖否認知情緯群公司更名為達亞公司，
    亦否認知情達亞公司之解散登記，然其於本院審理中證稱被
    告有告知公司名稱要變更為達亞，其也有同意，又緯群公司
    更名為達亞公司之後，被告復告知公司營運不好，要暫時休
    息一下等語（見本院95年3 月9 日審理筆錄）。對於緯群公
    司或達亞公司是否曾召開股東會或董事會？其證稱：「沒有
    很正式，成立時有打好一些股東會的決議」等語。關於公司
    是否曾經增資，其證稱：「有，在公司開始後，是陸陸續續
    ，我不記得增資過幾次」等語，又當被告告知乙○○公司要
    暫時休息一下時，乙○○知情當時其出資應該是虧完了等語
    。從乙○○上開審理中之證詞，及乙○○確實在「達亞公司
    帳簿啟用表」第一頁下方簽名，有該啟用表影本在卷可稽，
    及其於89年度第一季董事會議事錄簽名，該議事錄上決議事
    項2 明載：緯群開發於88年8 月，經經濟部第00000000號，
    奉准變更公司名稱為達亞開發，並已完成董事會之改組，故
    經本次董事會決議與簽署後，請代行政副理彙整列記於新會
    計帳簿中，並結合公司帳戶列管與作業之，有該議事錄影本
    在卷可憑（見士林地檢署93年度偵續字第28號卷第106 頁）
    ，復有乙○○簽名之薪俸袋、達亞公司對承購戶之文件均明
    載「達亞公司」等字，以上足認被告所辯上開公司更名、增
    資等登記，係經乙○○之同意等語，乃為可採。至於解散登
    記，在公司營運不佳，乙○○明知自己之出資也已經虧完之
    狀況下，除非另行增資，否則公司應無繼續營運之能力，被
    告以「暫時休息一下」相告，客觀上應屬較委婉之說詞，其
    本意當係公司就此結束，此為人情上所能理解。從而，被告
    根據乙○○之同意，請陳茗芬工商會計事務所為本件更名、
    增資、修正公司章程、變更、解散登記，尚難認被告主觀上
    有偽造如附表所示之申請書並加以行使，或使公務員為上開
    更名、增資、修正公司章程、變更、解散登記係為不實登載
    之故意。
  (二)有關緯群公司上開變更、解散登記及設立登記、報稅等相關
    事項，一向由被告以電話委由陳茗芬工商事務所處理，被告
    僅將所欲辦理之事項，諸如公司更名、改選董監事、公司解
    散等，告知陳茗芬，至於辦理該等登記所需要具備之申請書
    及相關會議記錄文件，則由陳茗芬使用電腦，輸入相關資料
    由電腦以固定之電腦程式製作，此有證人即陳茗芬於本院證
    述：「被告會說他要辦理什麼登記，相關程序就由我們處理
    ，他不會特別說要辦理什麼會議紀錄」、「被告只說要辦變
    更、解散登記，日期是我按照他說要辦登記之大概時間，我
    自己去訂一個會議日期。出席人員、主席、紀錄，我是按照
    格式化填上去的」、「送件之前不會將會議紀錄、申請書等
    給客戶看」等語可以證實。再者，陳茗芬僅係為被告上開公
    司辦理各項登記，倘上開各項會議紀錄及申請書由被告所提
    出，陳茗芬自無甘冒偽證罪責之風險而偽證係其本人所製作
    之理，參以國人成立公司，由親朋好友掛名股東，實際由一
    人出資，或二、三人合夥之情形，甚為普遍，為因應各種公
    司登記之需，未召開會議，而形式上製作會議紀錄之情形，
    並非少見，陳茗芬所證述足認為真實。又如附表所示，編號
    1 至3 部分，係針對「緯群」更名為「達亞」、及修正公司
    章程所為之股東會、董事會之會議紀錄，編號4 至6 部分，
    係針對該公司負責人由「王瑞華」變更登記為被告，及董事
    、監察人有所變更所為之會議紀錄及申請書，編號7 、8 部
    分，係針對解散登記，所為之股東會議紀錄及申請書，因此
    ，以上得歸類為3 項登記內容，參核證人陳茗芬所證稱：對
    被告所委辦之上開各項登記，應有對其說明須具備各項會議
    紀錄，被告全部委託伊一併辦理等語，再徵諸登記上尚有曾
    擔任董事長之王瑞華，其實僅係掛名，此經王瑞華、乙○○
    敘明（見士林地檢署93年度偵續字第28號第47、90頁），與
    被告之陳述相符，被告既經公司另一實際主要股東乙○○同
    意辦理變更、增資、及解散等事項，則對於陳茗芬所說明須
    具備會議紀錄，一併委其辦理之事，或認為並不違背股東、
    董事之真意，而不在意以致事後不復記憶，又或其知情須由
    陳茗芬為形式上未實際召開之會議紀錄，然究因有關之事項
    既經乙○○同意，而委由陳茗芬為之，均亦難認有何偽造文
    書或使公務員登載不實之認識。
五、綜上所述，現存證據並不足為被告不利之認定。此外，復查
    無其他積極證據足資認定被告有何偽造文書或使公務員登載
    不實之犯行，本件應為無罪判決之諭知。
據上論斷，應依刑事訴訟法第301 條第1 項前段，判決如主文。
本案經檢察官薛嘉珩到庭執行職務
中    華    民    國    95    年    3     月    24    日
                  刑事第七庭審判長法  官  趙文卿
                                  法  官  楊得君
                                  法  官  王俊雄
以上正本證明與原本無異。
如不服本判決，應於判決送達後10日內，向本院提出上訴狀。
                                  書記官  陳佳伶
中    華    民    國    95    年    3     月    29    日
附表
  ┌──┬──────┬─────┬──────────┐
  │編號│議事錄日期  │議事錄名稱│不實之內容          │
  ├──┼──────┼─────┼──────────┤
  │1   │88年2月13日 │股東會臨時│將緯群公司更名為達亞│
  │    │            │會議事錄  │公司、增資、修正公司│
  │    │            │          │章程。紀錄者為乙○○│
  ├──┼──────┼─────┼──────────┤
  │2   │88年2月24日 │股東會臨時│推舉董事監察人。紀錄│
  │    │（起訴書誤載│會議事錄  │者為乙○○          │
  │    │為14日）    │          │                    │
  ├──┼──────┼─────┼──────────┤
  │3   │88年2月24日 │董事會議事│推舉董事長、總經理。│
  │    │            │錄        │紀錄者為乙○○。    │
  │    │            │          │                    │
  ├──┼──────┼─────┼──────────┤
  │4   │88年4月16日 │股東會臨時│改選董事監察人。紀錄│
  │    │上午10時    │會議事錄  │者為乙○○。        │
  ├──┼──────┼─────┼──────────┤
  │5   │88年4月16日 │董事會議事│改選董事長。紀錄者為│
  │    │下午2時     │錄        │乙○○              │
  ├──┼──────┼─────┼──────────┤
  │6   │88年4月16日 │達亞公司變│申請變更登記。      │
  │    │            │更登記申請│                    │
  │    │            │書        │                    │
  ├──┼──────┼─────┼──────────┤
  │7   │90年6月13日 │達亞公司解│申請解散登記。      │
  │    │            │散登記申請│                    │
  │    │            │書        │                    │
  ├──┼──────┼─────┼──────────┤
  │8   │90年6月5日  │股東會臨時│討論達亞公司解散議程│
  │    │            │會議事錄  │。                  │
  └──┴──────┴─────┴──────────┘


司法院資訊處製作；財團法人民間司法改革基金會備份。
